臺灣高雄地方法院民事判決
110年度鳳簡字第768號
原      告  張品豪  


訴訟代理人  李榮唐律師
            陳欣怡律師
            吳啓源律師                    
被      告  張育瑋  
訴訟代理人  陳慧博律師
上列當事人間請求返還車輛等事件，本院於民國111年7月11日言詞辯論終結，判決如下：                       
    主      文
原告之訴駁回。
訴訟費用新臺幣肆仟參佰元由原告負擔。
    事實及理由
一、按簡易訴訟之訴狀送達後，原告不得將原訴變更或追加他訴
    ，但請求權基礎事實同一者，擴張或減縮應受判決事項之聲
    明者，因情事變更而以他項聲明代最初之聲明者，不在此限
    ，民事訴訟法第436條第2項、第255條第1項第2款、第3款、
    第4款分別定有明文。查本件原告於起訴時原聲明請求：㈠被
    告應將車牌號碼0000-00、出廠年月西元2010年12月廠牌VOL
    KSWAGEN、型式GOLF2.OTSI之自用小客車車輛(下稱系爭車輛
    )及車鑰匙返還原告，並應協同原告將系爭車輛壹輛，向監
    理機關辦理汽車過戶登記予原告；㈡原告願供擔保，請准宣
    告假執行(本院卷第9頁)，嗣於本院審理中，原告始知悉被
    告已非系爭車輛之登記名義人，撤回原訴之聲明第一項及假
    執行之聲請，並變更聲明為：被告應給付原告新臺幣(下同)
    490,000元，及自起訴狀繕本送達翌日起至清償日止，按週
    年利率5％計算之利息(本院卷第101頁)，復減縮請求金額為4
    00,000元，而變更訴之聲明如下述(本院卷第333頁)，與上
    開規定相符，應予准許。又原告原依民法第174條第1項、第
    179條、第184條第1項前段規定請求被告給付400,000元，嗣
    於本院審理時追加動產擔保交易法第17條第3項規定為請求
    權基礎(本院卷第309頁)，核屬於同一基礎事實範圍內追加
    請求權基礎，與上開規定相符，亦應准許。
二、原告主張：
(一)訴外人施政緯向原告表示其所有之系爭車輛欲出售且十分搶
    手，原告誤認施政緯為系爭車輛所有權人，施政緯於民國10
    9年3月1日以400,000元出賣系爭車輛及同日交付占有予原告
    ，原告自申辦之台新國際商業銀行北高雄分行帳號00000000
    000000帳戶(下稱系爭帳戶)分別於109年3月3日提領140,000
    元並交付同額現金予施政瑋，109年3月4日提領400,000元並
    交付其中現金260,000元予施政緯，合計400,000元作為系爭
    車輛價款。嗣施政緯以借款名義向原告表示必須再支付90,0
    00元作為辦理塗銷系爭車輛設定動產抵押權之費用，原告於
    109年3月4日交付現金90,000元予施政緯。施政緯復稱系爭
    車輛借名登記在被告名下，遲未將系爭車輛車籍移轉登記予
    原告，詎施政緯於109年6月14日趁著原告將系爭車輛出借予
    訴外人黃奕發使用之際，以脅迫、強盜之方式強行將系爭車
    輛駛離，並取得系爭車輛之占有。
(二)被告原為系爭車輛之登記名義人，被告違反本人即原告明示
    或可得推知之意思，為原告管理事務即將系爭車輛車籍於11
    0年2月2日移轉登記予訴外人日鴻車行，被告雖無過失，惟
    對於因其管理所生之損害即400,000元應負賠償責任。
(三)原告已於109年3月1日自施政緯處取得系爭車輛之占有，原
    告於斯時即為系爭車輛所有權人，被告於110年2月2日將系
    爭車輛車籍移轉登記予日鴻車行，原告受有系爭車輛價值40
    0,000元之損害，且被告既於109年3月1日起已非系爭車輛所
    有權人，故無法律上原因將系爭車輛車籍移轉登記至日鴻車
    行。被告係以分期付款買賣方式購買系爭車輛，分期付款總
    價748,800元，約定自108年6月15日起至113年5月15日止，
    每月為1期，共計60期分期攤還，每期繳款金額12,480元，
    並以抵押物提供人即債務人之身分將系爭車輛設定擔保債權
　　748,800元之動產抵押權予訴外人匯豐汽車股份有限公司(下
    稱匯豐公司)，嗣被告未依約繳款，經匯豐公司出賣系爭車
    輛予日鴻車行，被告因而免除被追償前開車貸債務之利益，
    是被告受有不當得利，所受利益即為系爭車輛價值400,000
    元。
(四)系爭車輛車籍自108年5月15日起登記在被告名下，被告既為
    系爭車輛所有權人，被告於109年12月23日警詢時，其主觀
    上明知或可預見原告於109年3月1日已取得系爭車輛所有權
    ，被告仍於110年2月2日無權處分將系爭車輛車籍移轉登記
    予日鴻車行，被告主觀上有故意或過失並侵害原告對於系爭
    車輛所有權，被告應負擔損害賠償責任即系爭車輛價值400,
    000元。
(五)被告將系爭車輛以抵押物提供人即債務人之身分將系爭車輛
    設定擔保債權748,800元之動產抵押權予匯豐公司，並經公
    路總局高雄區監理所108年5月20日公高登字第018883號為動
    產抵押登記在案，是被告為動產擔保交易法第17條第3項規
    定之「債務人」，而原告於109年3月1日善意有償取得抵押
    物即系爭車輛，嗣匯豐公司追蹤占有系爭車輛後，原告自得
    依動產擔保交易法第17條第3項規定請求被告賠償400,000元
    。為此，爰依民法第174條第1項、第179條、第184條第1項
    、動產擔保交易法第17條第3項等規定，並請求擇一為勝訴
    判決等語，並聲明：被告應給付原告400,000元，及自民事
    變更聲明暨準備狀繕本送達翌日起至清償日止，按週年利率
    5％計算之利息。
三、被告則以：
(一)原告係以買賣價金400,000元向施政緯購買系爭車輛，另於1
    09年3月4日基於消費借貸之法律關係交付現金90,000元予施
    政緯，前開90,000元與購買系爭車輛無涉。施政緯原欲以個
    人名義購買系爭車輛，惟債信不佳且資金不足，遂與被告商
    議由其擔任出名人申辦車貸及系爭車輛登記名義人，系爭車
    輛實際所有權人仍為施政緯，且被告與施政緯於108年9月1
    日簽署汽車買賣合約書，約定施政緯每月繳納貸款12,500元
    ，必須承擔108年6月15日後之過路費、罰單等肇責，被告在
    施政緯繳納車貸完畢前不得向其索討系爭車輛等語，顯見被
    告確為系爭車輛出名人。
(二)施政緯既為系爭車輛所有權人，自有權於109年3月1日將系
    爭車輛交付予原告，原告取得系爭車輛占有後即為所有權人
    ，系爭車輛之利益及危險自應由原告承擔，至於原告主張施
    政緯未依約將系爭車輛車籍移轉登記予己，或以脅迫或強盜
    方式取得系爭車輛之占有，其應向施政緯求償，與被告無涉
    。
(三)施政緯僅向匯豐公司繳納系爭車輛車貸13期分期款後，自第
    14期即109年7月16日起未依約繳款，被告既為系爭車輛車貸
    名義上債務人，仍為施政緯代墊第14至17期之分期款後，自
    109年11月16日起已無力清償，匯豐公司遂行使動產抵押權
    將系爭車輛取回並出賣，於110年1月15日由日鴻車行取得系
    爭車輛所有權，被告並無處分系爭車輛之行為，原告復未舉
    證被告有故意或過失侵害原告權利之侵權行為，被告自不負
    侵權行為損害賠償責任。再者，兩造就系爭車輛並無任何契
    約關係存在，被告並非動產擔保交易法第17條第3項規定之
    「債務人」，自無須對原告負損害賠償責任等語置辯。並聲
    明：原告之訴駁回。
四、本院得心證之理由：
(一)查原告以買賣價金400,000元向施政緯購買系爭車輛，並於1
    09年3月1日自施政緯處取得系爭車輛之占有，原告於斯時即
    為系爭車輛之所有權人，被告自108年5月15日起至110年2月
    2日止為系爭車輛登記名義人，系爭車輛於108年5月20日設
    定動產抵押權予匯豐公司，被告自109年11月16日起未依約
    繳款，匯豐公司於110年1月4日行使動產抵押權取回系爭車
    輛，並於110年1月15日出賣系爭車輛予日鴻車行，日鴻車行
    於110年2月2日登記為系爭車輛所有權人等節，有匯豐公司
    陳報狀、系爭車輛動產抵押契約書、客戶繳款紀錄、左營榮
    總郵局存證號碼000021號存證信函、日鴻車行與匯豐公司簽
    署之系爭車輛買賣合約書、日鴻車行商業登記資料(本院卷
    第291至303頁)、交通部公路總局臺中區監理所豐原監理站1
    10年11月11日中監豐站字第1100314841號函暨系爭車輛之車
    主歷史查詢資料在卷可稽(本院卷證物袋內)，此部分事實，
    首堪認定。
(二)本件原告主張被告構成民法第174條第1項、第179條、第184
    條第1項前段、動產擔保交易法第17條第3項等規定，擇一請
    求被告給付400,000元，雖據其提出原告與施政緯之LINE對
    話紀錄、系爭帳戶明細查詢資料、臺灣高雄地方檢察署(下
    稱高雄地檢)通緝書、高雄地檢檢察官起訴書110年度偵緝字
    第668號，原告、訴外人邱柏誠、被告之調查筆錄、系爭車
    輛之車主歷史查詢資料為證(本院卷第25至33、117至120、1
    63至179頁)，然為被告所否認，並以上情置辯。經查：
  ⒈原告依民法第174條第1項規定請求被告給付400,000元，有無
    理由？
　⑴按管理人違反本人明示或可得推知之意思，而為事務之管理
    者，對於因其管理所生之損害，雖無過失，亦應負賠償之責
    ，民法第174條第1項定有明文。又民法無因管理之構成要件
    包含需管理他人事務、需無法律上義務、需有為他人管理之
    意思，所謂「管理他人事務」係指除管理人主觀上須有為他
    人（即本人）管理事務之意思外，客觀上管理人所管理之事
    務必須是「他人事務」，而非「自己事務」方能成立無因管
    理，如該等事務僅涉及管理人自己權利或義務，即便管理該
    事務結果之反射對於他人（即本人）亦屬有益者，仍非屬他
    人事務，易言之，客觀的他人事務係指客觀上得依事務在法
    律上之歸屬直接判斷出其屬於他人事務者。
  ⑵觀諸匯豐公司提供之系爭車輛動產抵押契約書，被告為抵押
    物提供人即債務人、匯豐公司為抵押權人即債權人一情，有
    此契約書在卷可稽(本院卷第293頁)，被告既為系爭車輛車
    貸之借款人，對於匯豐公司負有清償系爭車輛車貸之義務，
    被告自109年11月16日起未約繳款，匯豐公司於110年1月4日
    行使動產抵押權，並於110年1月15日出賣系爭車輛予日鴻車
    行，業已認定如前述，是被告基於管理自己事務之主觀意思
    、管理自己事務，即被告無力繳納系爭車輛車貸而由匯豐公
    司行使動產抵押權之行為，此非管理他人（即原告）事務之
    行為，核與無因管理之成立要件尚有未合。從而，被告既無
    管理原告之事務，揆諸前開說明，不成立無因管理，原告依
    民法第174條第1項規定請求被告給付400,000元，為無理由
    ，應予駁回。
　⒉原告依民法第179條規定請求被告給付400,000元，有無理由
    ？
　⑴按民法第179條前段規定，無法律上之原因而受利益，致他人
    受損害者，應返還其利益。次按所謂侵害型不當得利（又稱
    權益侵害之不當得利），乃指無法律上之原因，侵害歸屬他
    人權益內容而獲有利益。由於侵害歸屬他人權益之行為，本
    身即為無法律上之原因，主張依此類型之不當得利請求返還
    利益者（即受損人），固無庸就不當得利成立要件中之無法
    律上之原因舉證證明，惟仍須先舉證受益人取得利益，係基
    於受益人之「侵害行為」而來，必待受損人舉證後，受益人
    始須就其有受利益之法律上原因，負舉證責任，方符舉證責
    任分配之原則(最高法院109年度台上字第2539號判決意旨參
    照)。
　⑵查被告以抵押物提供人即債務人之身分將系爭車輛設定動產
    抵押權予匯豐公司，被告自109年11月16日起未約繳款，匯
    豐公司於110年1月4日行使動產抵押權，並於110年1月15日
    出賣系爭車輛予日鴻車行，業已認定如前述。是被告雖因系
    爭車輛出賣後而有免除被追償系爭車輛車貸債務之利益，此
    係匯豐公司就系爭車輛行使動產抵押權之結果，並非被告侵
    害原告權益之行為，原告復未舉證被告有其他侵害歸屬原告
    之權益而獲有利益之情事，揆諸前開說明，被告並無侵害本
    應歸屬於原告權益內容而受利益致原告受損害，原告依民法
    第179條規定請求被告返還不當得利400,000元，為無理由，
    應予駁回。
　⒊原告依民法第184條第1項前段規定請求被告給付400,000元，
    有無理由？
　⑴按因故意或過失，不法侵害他人之權利者，負損害賠償責任
    ，民法第184條第1項前段定有明文。觀諸被告於109年12月2
    3日警詢時稱：被告對於原告以400,000元向施政緯購買系爭
    車輛，於109年3月1日在高雄市○○區○○路000巷0號門口先取
    車，再於109年3月3日、同年月4日分別交付140,000元、260
    ,000元付訖，並約定2個月後過戶乙事並不知情；施政緯並
    未告知被告有將系爭車輛出賣予原告等語，有此調查筆錄在
    卷可稽(本院卷第233至234頁)，顯見被告於109年12月23日
    製作警詢筆錄前對於原告與施政緯間就系爭車輛之買賣交易
    糾紛一無所知，於斯時尚在偵查階段，在檢察官偵查結果未
    明前，難認被告主觀上明知或可預見原告是否已取得系爭車
    輛之所有權。
　⑵次按動產擔保交易，依本法之規定，本法無規定者，適用民
    法及其他法律之規定；稱動產抵押者，謂抵押權人對債務人
    或第三人不移轉占有而就供擔保債權之動產設定動產抵押權
    ，於債務人不履行契約時，抵押權人得占有抵押物，並得出
    賣，就其賣得價金優先於其他債權而受清償之交易，動產擔
    保交易法第3條、第15條分別定有明文。又不動產所有人設
    定抵押權後，得將不動產讓與他人。但其抵押權不因此而受
    影響，民法第867條亦有明文。準此，動產抵押權依法為登
    記後，動產日後讓與他人，該動產抵押權仍具有追及性。經
    查，被告為系爭車輛之動產抵押人，匯豐公司為抵押權人，
    縱原告已於109年3月1日已取得系爭車輛所有權，匯豐公司
    基於動產抵押權追及性，仍得占有系爭車輛並出賣予日鴻車
    行，被告對於系爭車輛並無為法律上之處分行為，難認被告
    係無權處分系爭車輛並將該車籍移轉登記予日鴻車行。從而
    ，依原告之舉證，尚不足以證明被告無權處分系爭車輛，原
    告復未舉證被告有其他侵權行為致原告受損害，原告依民法
    第184條第1項規定請求被告賠償400,000元，為無理由，應
    予駁回。
　⒋原告依動產擔保交易法第17條第3項規定請求被告給付400,00
    0元，有無理由？
　⑴按債務人不履行契約或抵押物被遷移、出賣、出質、移轉或
    受其他處分，致有害於抵押權之行使者，抵押權人得占有抵
    押物。前項之債務人或第三人拒絕交付抵押物時，抵押權人
    得聲請法院假扣押，如經登記之契約載明應逕受強制執行者
    ，得依該契約聲請法院強制執行之。第三人善意有償取得抵
    押物者，經抵押權人追蹤占有後，得向債務人或受款人請求
    損害賠償，動產擔保交易法第17條定有明文。
　⑵觀諸原告起訴狀記載：施政緯請求原告給其辦理系爭車輛動
    產擔保塗銷等事宜之時間，等其處理動產擔保塗銷等事宜後
    再一起至監理站辦理系爭車輛過戶相關事宜等語；又原告於
    本院審理時稱：原告自始知悉系爭車輛有動產抵押權，惟施
    政緯當時表示會很快處理完畢，並向原告借款90,000元等語
    ，有民事起訴狀在卷可稽，及業據原告陳述在卷(本院卷第1
    1、336頁)，是原告向施政緯購買系爭車輛時已知悉有設定
    動產抵押權，且動產抵押權如未塗銷登記，即有可能遭到抵
    押權人追蹤占有並出賣取償之風險，原告明知前情仍願意買
    受，足認原告並非動產擔保交易法第17條第3項規定之善意
    有償取得抵押物之第三人，自不得依前開規定請求被告賠償
    400,000元。
(三)綜上，依原告之舉證，尚不足以證明被告之行為構成民法第
    174條第1項、第179條、第184條第1項前段、動產擔保交易
    法第17條第3項等規定，原告擇一請求被告給付400,000元，
    均無理由，應予駁回。
五、綜上所述，原告依民法第174條第1項、第179條、第184條第
    1項前段、動產擔保交易法第17條第3項等規定，請求被告給
    付原告400,000元，及自民事變更聲明暨準備狀繕本送達翌
    日起至清償日止，按週年利率5％計算之利息，均為無理由，
    應予駁回。
六、本件判決基礎已臻明確，兩造其餘攻擊或防禦方法，核與判
    決結果不生影響，爰不一一論列。
七、訴訟費用負擔之依據：民事訴訟法第78條規定。
中　　華　　民　　國　　111 　年　　8 　　月　　12　　日
          　　　　鳳山簡易庭  法  官    藍雅筠
以上正本係照原本作成。　　　　　　　　　
如不服本判決，應於送達後20日內，向本院提出上訴狀並表明上
訴理由，如於本判決宣示後送達前提起上訴者，應於判決送達後
20日內補提上訴理由書（須附繕本）。
中　　華　　民　　國　　111 　年　　8 　　月　　12　　日
                              書記官    蔡毓琦
訴訟費用計算式 裁判費(新臺幣)4,300元 合計          4,300元